臺灣桃園地方法院民事判決　　　　　　 93年度簡上字第124號
上　訴　人　富豪天下社區管理委員會
法定代理人　甲○○
訴訟代理人　丙○○
上　訴　人　乙○○
訴訟代理人　林振光律師
上列當事人間請求給付管理費事件，上訴人對於民國93年6 月23
日本院桃園簡易庭93年度桃簡字第470 號第一審判決提起上訴，
於民國94年4 月12日言詞辯論終結，本院判決如下：
    主  文
原判決關於駁回上訴人富豪天下社區管理委員會後開第二項之訴
部分，暨該部分假執行之宣告，並訴訟費用之裁判均廢棄。
上訴人乙○○應再給付上訴人富豪天下社區管理委員會新台幣肆
萬玖仟參佰貳拾參元，及就新台幣壹拾萬零伍拾陸元自民國九十
二年二月八日起至清償止，按週年利率百分之十計算之利息。
上訴人富豪天下社區管理委員會其餘之上訴及上訴人乙○○之上
訴均駁回。
第一審、第二審之訴訟費用由上訴人富豪天下社區管理委員會負
擔百分之二十，餘由上訴人乙○○負擔。
    事  實
甲、上訴人富豪天下社區管理委員會（下稱富豪天下管委會）方
    面：
壹、聲明：
一、本訴部分：
（一）原判決不利於上訴人富豪天下管委會之部分廢棄。
（二）上訴人乙○○應再給付上訴人富豪天下管委會新台幣（下
      同）135,387 元及就186,120 元部分自起訴狀繕本送達之
      翌日起至清償日止，按週年利率10% 計算之利息。
二、反訴部分：上訴駁回。
貳、陳述：除與原判決記載相同者，茲引用之外，補稱：
一、上訴人乙○○係建商聯興建設股份有限公司（下稱聯興公司
    ）負責人楊任通之女，故而車位任其使用，前管理委員會誤
    信上訴人乙○○之言，以為地下二層車位42、45號均為其所
    有，嗣上訴人乙○○積欠房屋管理費，上訴人起訴時發現上
    訴人乙○○未能提出車位買賣契約書，故而僅以無車位之房
    屋管理費每月1,980 元，總計94個月共186,120 元計算管理
    費。
二、上訴人乙○○所提出之不動產買賣契約書係為求本件勝訴而
    事後偽造，此觀之該不動產買賣契約書雖記載於民國85年6
    月30日簽定，惟契約書中建商所使用之印章與85年5 月將車
    位出賣與第3 人楊民裕之買賣契約書所使用之印章不符，卻
    與91年1 月11日將車位出賣予第3 人陳麗卿之買賣契約書所
    使用之印章完全一樣，足見該不動產買賣契約書係91年後偽
    造。又陳麗卿向建商購買地下二層42號車位後，除持有代書
    作業地下二層分配之大公10,000分之40持分，並有10,000之
    135 車位持分之所有權狀，而上訴人乙○○僅持有原始代書
    作業分配大公時之持分，未有持分所有權狀，顯然並未購得
    車位持分。上訴人富豪天下管委會於另案訴請建商聯興公司
    給付管理費事件中，聯興公司亦委任同一訴訟代理人林振光
    律師反訴請求上訴人富豪天下管委會給付地下二層42號、45
    號車位租金，足見聯興公司自始即未將車位出賣予上訴人乙
    ○○。況若聯興公司於91年1 月11日已將42號車位出售予陳
    麗卿，上訴人乙○○對建商一物二賣之行為，何以未表異議
    反以代理人身分於契約書上簽字？
三、上訴人富豪天下管委會始終不承認地下二層42、45號車位為
    上訴人乙○○所有，故僅向上訴人乙○○請求房屋管理費，
    原審認45號車位屬上訴人乙○○所有，則自上訴人乙○○取
    得車位時起即應繳交車位管理費，經查，每車位每月管理費
    為500 元，自85年6 月起至93年6 月止，共計98個月，總計
    車位管理費為49,000元，原審判決認45號車位屬上訴人乙○
    ○所有，就上訴人富豪天下管委會應返還之車位租金僅扣除
    房屋管理費，疏未扣除車位管理費，顯非合理。
四、查地下二層45號車位原租金固為每月3,000 元，但自91年5
    月後，每月租金僅為2,000 元，原審認45號車位自始至終每
    月租金均為3,000 元，係屬誤會。
參、證據：除援用第一審所提證據外，補提收據4紙為證。
乙、上訴人乙○○方面：
壹、聲明：
一、本訴部分：
（一）原判決不利上訴人乙○○之部分廢棄。
（二）上開廢棄部分，被上訴人在第一審之訴及假執行之聲請均
      駁回。
二、反訴部分：被上訴人應給付上訴人314,330 元及自93年3 月
    31日起至清償日止，按週年利率5%計算之利息。
貳、陳述：除與原判決記載相同者，茲引用之外，補稱：
一、上訴人富豪天下管委會應提出帳簿及按月收支報表作為收取
    管理費用之依據，既然83年11月止之按月收支報表能提出，
    何以之後之報表無法提出？而催繳單為催告繳交管理費用時
    之收費標準，嗣後不能隨便增加。況上訴人富豪天下管委會
    於鈞院93年度桃簡字第1586號請求給付管理費事件中，自承
    管理費係以七折計算，現卻以九折請求，顯然無理由。
二、上訴人乙○○擁有42號、45號車位，已據上訴人乙○○提出
    買賣契約書及建物所有權狀為證，上訴人富豪天下寄予上訴
    人乙○○之存證信函、催收單及上訴人富豪天下管委會之定
    期會議紀錄、總幹事工作報告中亦均承認上訴人乙○○擁有
    地下二層42、45號車位，不能再質疑上訴人乙○○擁有車位
    之合法性。
參、除援用第一審所提之證據外，並聲請調閱鈞院90年度訴字第
    1601號民事卷。
丙、本院依上訴人乙○○聲請調閱本院90年度訴字第1601號民事
    卷。
    理  由
壹、本訴部分：
一、按第二審為訴之變更或追加，非經他造同意，不得為之。但
    請求之基礎事實同一者、擴張或減縮應受判決事項之聲明者
    ，不在此限，民事訴訟法第436之1第3項準用同法第446條第
    1 項定有明文。本件上訴人富豪天下管委會於原審請求上訴
    人乙○○給付186,120 元，原審判決上訴人乙○○應給上訴
    人富豪天下管委會50,733元，上訴人富豪天下管委會提起上
    訴，除就敗訴之135,387 元聲明不服外，並聲明上訴人乙○
    ○就欠繳之管理費應加計自起訴狀繕本送達之翌日起至清償
    日止，按週年利率10% 計算之利息，經核此部分為應受判決
    事項之擴張，且其請求之基礎事實同一，應予准許。
二、本件上訴人富豪天下管委會起訴主張：上訴人乙○○自85年
    6 月間起，為富豪天下社區門牌號碼桃園縣桃園市○○街
    175 號13樓建物之所有人，依據住戶大會決議按九折計算，
    無車位者每月應繳之管理費為1,980 元，迄至93年6 月為止
    ，上訴人乙○○除繳納91年1 至3 月之管理費外，共計積欠
    94個月之管理費共計186,120 元，爰依公寓大廈管理條例第
    21條規定，請求上訴人乙○○給付積欠之管理費等語。上訴
    人乙○○則以：其91年1 至3 月之管理費已繳，可推知之前
    所有管理費應已繳足。又依上訴人富豪天下管委會之催繳單
    所載86年1 月起每月應繳之管理費應以1,540 元計算。再其
    擁有地下二層42、45號車位，遭上訴人富豪天下管委會擅自
    出租，以每車位每月租金3,000 元計算，若其有積欠任何管
    理費，以車位出租所得租金亦足以抵銷等語，資為抗辯。
三、上訴人富豪天下管委會主張上訴人乙○○於85年6 月6 日向
    聯興公司買受門牌號碼桃園縣桃園市○○街175 號13樓建物
    ，並於85年8 月28日移轉登記為所有權人，屬富豪天下社區
    之區分所有權人，上訴人乙○○曾繳交91年1 至3 月管理費
    等情，為上訴人乙○○所不爭執，復有公寓大廈管理組織報
    備證明、建物登記謄本在卷可稽，應堪信為真實。上訴人富
    豪天下管委會復主張：上訴人乙○○自85年6 月起至93年6
    月止，積欠管理費94個月，依每月無車位者管理費1,980 元
    計算共積欠管理費186,120 元，上訴人乙○○則以前揭情詞
    置辯，茲本件之爭點為上訴人乙○○每月應繳交之未含車位
    之管理費數額為何？積欠之管理費期間為何？上訴人乙○○
    得主張抵銷之數額為何？
（一）查富豪天下社區住戶規約有關公共基金、管理費之繳納，
      於該規約第10條第1 項約定「一、為充裕共用部分等在管
      理上必要之經費，區分所有權人應遵照區分所有權人會議
      議決之規定向管理委員會繳交下列各款所列費用(1)公共基
      金(2)管理及維護分擔費用（以下簡稱管理費）」，有上訴
      人富豪天下管委會提出之社區規約為證。又查，富豪天下
      社區於82年12月12日第二屆住戶大會決議，大樓住戶未含
      車位之管理費全額每戶每月2,200 元、空屋九折1,980 元
      ，且於83年12月16日第三屆住戶大會、84年12月16日第四
      屆住戶大會均再次確認依前開標準收取管理費等情，有上
      訴人富豪天下管委會提出歷次會議紀錄為證，上訴人乙○
      ○對此亦不爭執，僅抗辯：應依上訴人富豪天下管委會所
      發之公共管理費用分攤催繳單，自86年1 月起其應繳之管
      理費為1,540 元云云。惟查，依前開社區規約所載管理費
      之收費標準係由區分所有權人會議議決而定，上訴人富豪
      天下管委會所發之催繳單縱有與區分所有權人會議決議內
      容不同之收費標準，亦不生拘束社區住戶之效力，是上訴
      人乙○○所辯：應以催繳單上所載之金額為應繳之管理費
      云云，尚難採信。至上訴人乙○○復提出本院93年度桃簡
      字第1586號判決抗辯社區住戶大會曾決議以七折收取管理
      費云云，然查，依該判決所載富豪天下社區於85年12月22
      日召開社區第一次區分所有權人大會，固決議就社區內之
      別墅區未住戶管理費以原價七折收取，惟上訴人乙○○係
      屬該社區大樓區住戶，並非別墅區住戶，是該管理費打折
      之標準應不適用於上訴人乙○○，況依上訴人富豪天下管
      委會所提出86年、88年、92年歷次住戶大會會議紀錄中，
      就大樓區住戶應繳之管理費數額並無變更之決議，是上訴
      人乙○○此部分之抗辯，亦非可採。
（二）上訴人富豪天下管委會主張上訴人乙○○自85年6 月起至
      93年6 月止，除91年1 至3 月外，均未繳交管理費，上訴
      人乙○○則抗辯：上訴人富豪天下管委會已開給91年1 至
      3 月之管理費繳款收據，應可推定其之前之管理費均已繳
      清云云。按公寓大廈管理條例於92年12月31日修正公布前
      第24條規定：「區分所有權之繼受人應繼受原區分所有權
      人依本條例或規約所定之一切權利義務。」，92年12月31
      日修正公布之同條第1 項規定：「區分所有權之繼受人，
      應於繼受前向管理負責人或管理委員會請求閱覽或影印第
      35條所定文件，並應於繼受後遵守原區分所有權人依本條
      例或規約所定之一切權利義務事項。」，亦即不論修正前
      後均規定區分所有權人之繼受人應繼受原區分所有權人依
      該條例或規約所定之一切權利義務。惟該規定之規範內容
      乃在使未參與規約制定之區分所有權人之繼受人繼受依該
      條例或規約所定之區分所有相鄰關係之一切抽象之權利義
      務，及管理委員會取得依規約向該繼受人收取管理費之法
      律上依據，並非在變更債權相對性原則，從而，已經具體
      發生之管理費債務自不在此規範範圍內，即繼受人乃處於
      繼受契約之地位，而非繼受已發生之債務，是已具體發生
      之管理費債務除經繼受人約定承擔外，自不發生該債務移
      轉由繼受人承擔之效果。經查，上訴人乙○○係於85年8
      月28日移轉登記取得桃園縣桃園市○○街175 號13樓建物
      所有權，有建物登記謄本為證，則上訴人富豪天下管委會
      就85年6 月起至同年8 月27日止上訴人乙○○取得建物所
      有權前之管理費，無權要求上訴人乙○○繼受前手給付已
      發生之管理費。次按公寓大廈管理業務之執行，須有經費
      來推動管理業務，於發生維護管理情事產生，需管理費及
      重大修繕支出費用時，各區分所有權人應分擔該費用，此
      觀之公寓大廈管理條例第10條規定甚明。又管理費乃係區
      分所有權人按全體區分所有權人自治決議所訂定之大廈管
      理規約議定之數額而收取之費用，其本質上應屬各區分所
      有權人自身應支出之費用，僅為集合管理之便而共同收取
      並由管理委員會統籌運用，並非住戶對於管理委員會之定
      期給付，與利息其他定期給付性質迥不相同，自無民法第
      325 條第1 項之適用，且上訴人乙○○對於其抗辯91年1
      月前之管理費均已繳納乙節，復未能舉證以實其說，自難
      認上訴人乙○○之前開辯詞屬實。是上訴人富豪天下管委
      會請求上訴人乙○○給付管理費期間，扣除91年1 至3 月
      以外，自85年8 月28日起至93年6 月止，應為91個月又4
      日。
（三）基上，上訴人乙○○應繳之未含車位管理費為每月1,980
      元，且除91年1 至3 月已繳交外，上訴人乙○○自85年8
      月28日起至93年6 月止，共積欠91個月又4 日之管理費，
      總計180,435 元（計算式：1,980 ×4/31＋1,980 ×91＝
      180,435 ，元以下四捨五入）。
四、上訴人乙○○復抗辯：其擁有社區地下二層42、45號車位，
    上訴人富豪天下管委會擅自出租所得租金收益，已足抵銷欠
    繳之管理費，為上訴人富豪天下管委會所否認，其主張：上
    訴人乙○○所提出之不動產買賣契約書係事後與聯興公司偽
    造，42號車位已於91年1 月11日由聯興公司出賣予陳麗卿，
    45 號 車位係聯興公司違法超劃，且上訴人乙○○無法提出
    車位產權證明等語。經查：
（一）上訴人乙○○抗辯：其向聯興公司買受45號車位乙節，業
      據其提出不動產買賣契約書、建物所有權狀為證，而上訴
      人富豪天下管委會於本院91年度桃簡調字第251 號請求聯
      興公司給付管理費事件中，於92年5 月22日提出之民事聲
      請訴之縮減及擴張狀中，亦自承45號車位已由聯興公司出
      賣予上訴人乙○○，有上訴人乙○○提出前開書狀為證，
      復為上訴人富豪天下管委會所不爭執，是45號車位屬上訴
      人乙○○所有，堪予認定。上訴人富豪天下管委會固主張
      ：前開不動產買賣契約書上聯興公司之印文並非85年間聯
      興公司所使用之印章，而係91年間使用之印章，該不動產
      買賣契約書係屬偽造云云，查前開不動產買賣契約書上印
      文既為聯興公司所蓋用，縱與聯興公司91年間使用之印文
      相同，而與85年間使用之印文不同，亦不足證明係屬偽造
      ，況上訴人乙○○業經合法移轉登記取得地下二層45號車
      位所有權，則前開買賣契約書縱係事後補立，亦不影響上
      訴人乙○○對45號車位所有權之取得。至上訴人富豪天下
      管委會復抗辯：45號車位係聯興公司違法超劃云云，固提
      出桃園縣政府91年10月30日府工使字第0910227793號函為
      證，惟稽之前開函文內容僅指明聯興公司於地下二層未按
      原設計圖施工，惟並未指明聯興公司變更設計施工之部分
      為45號車位，且縱45號車位為聯興公司超劃車位為真，亦
      僅係聯興公司是否因此受行政處罰之問題，與上訴人乙○
      ○是否為地下二層45號車位所有權人無涉。
（二）上訴人乙○○復抗辯：其向聯興公司買受42號車位，但未
      辦理移轉登記云云，為上訴人富豪天下管委會所否認，按
      不動產物權，依法律行為而取得設定、喪失、及變更者，
      非經登記，不生效力，民法第758條定有明文。經查，稽
      之上訴人乙○○所提出前開不動產買賣契約書業已載明就
      42號車位暫緩辦理所有權移轉登記，而上訴人乙○○於原
      審亦自承就42號車位並未辦理所有權移轉登記（見原審卷
      (二)第47頁）等語，參以42號車位嗣於91年1 月11日係由聯
      興公司出售予陳麗卿，有上訴人富豪天下管委會提出買賣
      契約書為證，是上訴人乙○○自始未取得42號車位所有權
      ，至屬明確，是其抗辯為42號車位所有權人，自無可採。
（三）上訴人乙○○又抗辯：上訴人富豪天下管委會自85年6月
      起至92年5 月止，擅自出租地下二層45號車位而獲得租金
      利益等情，為上訴人富豪天下管委會所不爭執，復有上訴
      人乙○○所提出停車位承租合約書及公告、上訴人富豪天
      下管委會提出之車位代管出租明細表為證，堪認為事實。
      上訴人乙○○復抗辯：前開出租之租金收益為每月3,000
      元乙節，為上訴人富豪天下管委會所否認，其主張：自85
      年6 月起至91年5 月間為每月3,000 元，然自91年6 月起
      為每月2,000 元，並提出前開車位代管出租明細表、收據
      為證，且上訴人乙○○就其抗辯租金收益為每月3,000 元
      乙節，未能舉證以實其說，是應認上訴人富豪天下管委會
      所收取45號車位租金利益自85年6 月起至91年5 月止每月
      3,000 元，自91年6 月起為每月2,000 元。
（四）按無法律上之原因而受利益，致他人受損害者，應返還其
      利益。雖有法律上之原因，而其後已不存在者，亦同；管
      理事務，利於本人，並不違反本人明示或可得推知之意思
      者，管理人為本人支出必要或有益之費用，或負擔債務，
      或受損害時，得請求本人償還其費用及自支出時起之利息
      ，或清償其所負擔之債務，或賠償其損害。管理事務不合
      於前條之規定時，本人仍得享有因管理所得之利益，而本
      人所負前條第1 項對於管理人之義務，以其所得之利益為
      限。前項規定，於管理人明知為他人之事務，而為自己之
      利益管理之者，準用之，民法第179條、第176條第1項、
      第177 條分別定有明文。查上訴人乙○○所有之地下二層
      45號車位係於85年8 月28日始取得所有權，已如前述，是
      上訴人乙○○依前開規定向上訴人富豪天下管委會主張返
      還租金利益，應以85年8 月28日取得所有權後上訴人富豪
      天下管委會將45號車位實際出租取得之租金利益為限。又
      依上訴人富豪天下管委會所提出之車位代管出租明細表所
      載，地下二層45號車位自85年8 月28日起至88年5 月31日
      止、自91年6 月1 日起至91年11月30日、自92年1 月1 日
      起至92年6 月30日止，分別出租訴外人曾俊茂、羅瓊玲、
      林銘峰使用，以出租予曾俊茂每月租金3,000 元、出租予
      羅瓊玲、林銘峰每月租金2,000 元計算，上訴人乙○○自
      85 年8月28日起至91年6 月30日止，得請求上訴人富豪天
      下管委會返還之租金共計123,387 元（計算式：3,000 ×
      4/31＋3,000 ×33＋2,000 ×12＝123,387 ，元以下四捨
      五入），惟上訴人乙○○僅請求抵銷至92年5 月止之車位
      租金利益，此部分之債權經計算為121,387 元（計算式：
      3,000 ×4/31＋3,000 ×33＋2,000 ×11＝121,387 ，元
      以下四捨五入），基上，上訴人乙○○依民法不當得利及
      無因管理之規定，對上訴人富豪天下管委會為抵銷主張之
      債權數額於121,387 元之範圍內為有理由，應予准許。
五、又查，依富豪天下社區於83年12月16日第三屆住戶大會決議
    ，大樓住戶車位管理費為每月500 元、空屋九折450 元等情
    ，有前開會議紀錄為證，上訴人乙○○對此會議決議亦不爭
    執，上訴人乙○○既為地下二層45號車位所有權人，則其自
    有繳交該車位管理費之義務。查上訴人乙○○未繳管理費之
    期間為扣除91年1 至3 月外，自85年8 月28日起至93年6 月
    止，共計91個月又4 日，已如前述，依此計算，上訴人乙○
    ○應負擔之車位管理費為41,008元（計算式：450 ×4/31＋
    450 ×91＝41,008，元以下四捨五入），是上訴人富豪天下
    管委會請求上訴人乙○○給付之管理費用為不含車位管理費
    180,435 元，加計上訴人乙○○積欠之車位管理費41,008元
    ，經與上訴人乙○○主張對上訴人富豪天下管委會之租金返
    還債權121,387 元相抵銷後，上訴人富豪天下管委會得請求
    上訴人乙○○給付之管理費餘額為100,056 元。
六、再查，依前開桃園市富豪天下社區住戶規約第10條第5 項約
    定「區分所有權人若在規定之日期前未繳納應繳金額時，管
    理委員會應向區分所有權人另外收取遲延利息，以未繳金額
    之年息10% 計算。」，上訴人乙○○就應繳之自85年8 月28
    日起至93年6 月止之含車位管理費100,056 元迄未繳交，從
    而，上訴人富豪天下管委會依公寓大廈管理條例第21條及前
    開社區規約之約定，除原審命上訴人乙○○給付之50,733元
    外，請求上訴人乙○○再給付49,323元及就全部管理費數額
    100,056 元自起訴狀繕本送達之翌日即92年2 月8 日起至清
    償日止，按週年利率10% 計算之利息，為有理由，應予准許
    ，逾此部分之請求，則屬無據，應予駁回。原審命上訴人乙
    ○○給付50,733元之部分，經核於法並無不合，上訴人乙○
    ○請求廢棄改判，為無理由，應予駁回。又原審就上開應准
    許上訴人乙○○再給付49,323元之部分，為上訴人富豪天下
    管委會敗訴之判決，並駁回其假執行之聲請，尚有未洽，上
    訴意旨求予廢棄改判，為有理由，爰由本院予以廢棄改判如
    主文第2 項所示。至於上訴人富豪天下管委會之請求不應准
    許部分，原審為上訴人富豪天下管委會敗訴之判決，並駁回
    其假執行之聲請，經核於法並無不合，上訴意旨求予廢棄改
    判，為無理由，應駁回其上訴。
貳、反訴部分：
一、上訴人乙○○反訴主張：其擁有地下二層42、45個車位，遭
    上訴人富豪天下管委會擅自出租，其中第45號車位自85年6
    月起至92年5 月止，以每月租金3,000 元計算，共有租金收
    益252,000 元，42號車位自85年6 月起至90年12月出售陳麗
    卿止，以每月租金3,000 元計算，共有租金收益211,000 元
    ，合計共453,000 元，經與其應給付之管理費抵銷後，上訴
    人富豪天下管委會應給付314,330 元，爰依民法不當得利及
    無因管理之規定，請求上訴人富豪天下管委會給付前開款項
    等語。上訴人富豪天下管委會則以：地下二層42、45號車位
    並非上訴人乙○○所有等語，資為抗辯。
二、經查，上訴人乙○○為地下二層45號車位所有權人，但非42
    號車位所有權人，又上訴人乙○○得依民法不當得利及無因
    管理之規定，請求上訴人富豪天下管委會返還之45號車位租
    金利益僅121,387 元，且已因抵銷而消滅，已如前述，從而
    ，上訴人乙○○請求上訴人富豪天下管委會給付314,330 元
    及自93年3 月31日起至清償日止，按週年利率5%計算之利息
    ，為無理由，應予駁回。原審為上訴人乙○○敗訴之判決，
    並無不合，上訴意旨指摘原判決不當，求予廢棄改判，為無
    理由，應予駁回。
參、據上論結，本件上訴人富豪天下管委會之上訴為一部有理由
    ，一部無理由，上訴人乙○○之上訴為無理由，依民事訴訟
    法第436 條之1 第3 項、第450 條、第449 條第1 項、第79
    條、第78條，判決如主文。
中　　華　　民　　國　　94　　年　　4 　　月　　26　　日
                  民事第一庭審判長法　官　郭琇玲
                                  法　官　林曉芳
                                  法　官　賴惠慈
以上正本證明與原本無異。
本件不得上訴。
中　　華　　民　　國　　94　　年　　4 　　月　　27　　日
                                  書記官  黃泰能
